臺灣彰化地方法院民事判決　93年度訴字第853號
原　　　告　丙○○
訴訟代理人　黃茂松律師
被　　　告　甲○○
訴訟代理人　乙○○
上列當事人間債務人異議之訴等事件，本院於民國94年10月4日
言詞辯論終結，判決如下：
    主  文
確認被告就其持有原告於民國九十三年七月二日共同簽發，票面
金額新台幣伍拾萬元，票號四九七三０四號，到期日民國九十三
年七月二日之本票債權（即本院九十三年度票字第一五０九號對
本票准許強制執行事件之本票）不存在。
訴訟費用由被告負擔。
    事實及理由
一、原告主張：
  （一）緣原告於民國93年11間，接獲本院民事執行處函93年度
        執字第20089號清償票款強制執行事件，經原告向本院
        民事執行處聲請閱卷後，發現債權人即被告執有「丙○○」與訴外人丁○○所共同簽發如主文欄第1項所示之
        本票1紙（下稱系爭本票），非原告所簽發。詎被告竟
        執系爭本票，向本院聲請本票裁定獲准（案號：93年度
        票字第1509號），並由鈞院民事執行處以93年度執字第
        20089號執行事件，查封原告所有坐落彰化縣社頭鄉○○段349─3地號土地及其上建物即門牌號碼彰化縣社頭
        鄉湳底村湳底巷1之25號。
  （二）原告自始未曾簽發系爭本票，亦不認識被告。但因原告
        之父丁○○從事襪子生意，需要資金周轉，經由訴外人
        戊○○之介紹，於93年7月2日，向被告甲○○所經營之
        地下錢莊借貸新台幣（下同）200000元整，被告竟以詐
        術方法，向丁○○訛稱：「你必須在本票上加簽擁有財
        產之人，作為擔保之用，我才肯借錢」等語，丁○○不
        疑有詐，才以原告之名義偽造共同簽發系爭本票後，交
        付予被告，原告為保障合法權益，自有確認系爭本票債
        權不存在之必要。
  （三）按當事人主張有利於己之事實者，就其事實有舉證之責
        任民事訴訟法第277條前段定有明文；又按本票本身是
        否真實，即是否為發票人所作成，應由執票人負證明之
        責；又按事實為法律關係發生之特別要件者，在消極確
        認之訴，應由被告就其存在負舉證之責任，本件原告既
        否認本票上之簽名非伊所有，依舉證責任分配之原則，
        自應由被告就其印章之真正負舉證之責，最高法院50年
        台上字第1659號判例、65年7月6日最高法院65年度第6
        次民事庭決議及最高法院69年台上字第1407號判例參照
        。本件原告堅決否認簽發系爭本票，未為發票行為。被
        告依上開法條規定及判例所示，及舉證責任分配原則，
        自應對系爭本票是否為原告任發票人所作成，負舉證之
        責任。本件被告於94年4月26日在鈞院庭訊中稱：「本
        票上面的簽名及指印我無法證明是原告的，要等檢察署
        的鑑定報告出來。」等語，被告既無法證明系爭本票上
        之簽名及指印為原告所簽發，是堪信原告之主張為真實
        。
  （四）被告於94年3月22日所提出之民事答辯狀，雖辯稱93年
        間被告去找原告請求給付票款，邱鈺祥陪同被告前往，
        當時原告曾承諾每月要還被告50000元等語。然原告根
        本沒有積欠被告系爭本票債務，焉有承認就系爭本票債
        務清償之行為。又系爭本票債務，係原告之父丁○○偽
        造原告之簽名及署押，原告既無任何行為表示以代理權
        授與丁○○，復於知悉丁○○偽造系爭本票時，立即提
        起本件訴訟，顯與表見代理之要件不合。縱原告雖於本
        件94年4月12日庭訊時，在被告自認：「我開始有擋住
        不讓你們出貨，你說先讓你們出貨再談，我就沒有再阻
        擋你們出貨。」等事實之情況下，曾陳稱：「當時他們
        說你爸爸欠我們錢，甲○○的外甥有拿本票給我看，我
        是說本票不是我簽的，我是先敷衍他，要他讓我們先出
        貨。」等語，然原告係為求能順利出貨，因心理自由受
        到被告及不知姓名男子等人現實強制力之壓迫下，而不
        得不向被告敷衍說：要分期每月還錢等語，其情足認與
        民法第92條所稱脅迫相當，故原告自得依民法第92條、
        第93條之規定，在1年內以準備書狀繕本送達被告，作
        為撤銷之意思表示。
  （五）按盜用他人印章，為發票行為，即屬票據之偽造，被盜
        用印章者，因非其在票據上簽名為發票行為，自不負發
        票人之責任，此項絕對的抗辯事由，得以對抗一切執票
        人；又按無權代理人代理本人在支票上背書，此項無權
        代理之事由，本人可以對抗一切執票人，就令執票人之
        取得支票並非出於惡意或重大過失，亦不例外，最高法
        院51年度台上字第3329號判例、75年度台上字第2611號
        判例足資參照。再按無代理權而以代理人名義簽名於票
        據者，應自負票據上之責任，票據法第10條亦定有明文
        。是以系爭本票被偽造時，被偽造人即原告既未真正在
        票據上簽名又署押，自然不負票據上之責任。並聲明：
        確認如主文欄第1項所示之本票其中關於共同發票人即
        原告部分之本票債權不存在。
二、被告則以：
        本件於94年1月4日開庭時，兩造曾述及93年間被告去找
        原告時，原告說要每個月還被告50000元，然另陳述被
        告帶律師威脅原告。原告威脅之說誠屬無稽，並無證據
        足以證明，自無可採。又縱然本票非原告所簽，則顯然
        本票係原告同意授意下而為代簽行為，不然原告何以要
        每月還被告50000元？再退步言，縱然原告無授與代理
        權予簽發系爭本票之人，按無代理權人以代理人之名義
        所為之法律行為，非經本人承認，對於本人，不生效力
        ，民法第一百七十條第一項定有明文，則事後原告之承
        認行為，已對原告本人發生效力，從而，原告主張系爭
        本票債權不存在並無理由等語，資為抗辯。並聲明：原
        告之訴駁回。
三、按確認法律關係之訴，非原告有即受確認判決之法律上利益
    者，不得提起之，民事訴訟法第247條第1項前段定有明文。
    又法律關係之存在否不明確，致原告在私法上之地位有受侵
    害之危險，而此危險得以對於被告之確認判決除去之者，即
    得依民事訴訟法第247條之規定提起確認之訴（最高法院52
    年臺上字第1922號判例意旨參照）。經查，本件被告持有系
    爭本票，並聲請本院以93年度票字第1509號民事裁定准予強
    制執行，原告則否認有共同簽發系爭之本票，亦即被告所持
    有之系爭本票債權對原告存在與否並不明確，致使原告在私
    法上之地位有受侵害之危險，且此危險得以對於被告之確認
    判決除去，應認原告有即受確認判決之法律上利益，並得依
    上開規定提起本件確認之訴，合先敘明。
四、得心證之理由：
  （一）查本件原告所持有之系爭本票中，共同發票人欄上所載
        原告「丙○○」之簽名及指印，均係訴外人即原告之父
        丁○○所偽造，而非原告所簽發，此業經丁○○於本院
        證述歷歷，其並向台灣彰化地方法院檢察署自首犯罪，
        經檢察官送請內政部警政署刑事警察局鑑定確認屬實後
        ，向本院提起公訴（本院94年度訴字第1454號偽造有價
        證券案），此經本院調取該刑事案件卷宗查證無誤，並
        將該卷所附之內政部警政署刑事警察局94年4月26日刑
        鑑字第0940040543號鑑定書及丁○○自白之筆錄等影印
        附卷可參，且兩造就此鑑定之結果亦無爭執，則原告主
        張系爭本票上「丙○○」之簽名並非其本人所簽寫，堪
        信為真實。
  （二）雖被告就此辯稱：原告曾於事後向其表示願按月清償此
        筆債務，而主張原告必有授權丁○○代為簽名之意思，
        且縱然原告否認有授權丁○○代其在系爭本票之共同簽
        發人欄上簽名，然因原告於事後業已表示願意代為清償
        此筆債務，顯可認為係事後承認該筆債務等語。然原告
        自始即主張其並不知其父丁○○在系爭本票上簽寫其姓
        名，自無授權丁○○簽發系爭本票可言，被告雖主張原
        告有授權丁○○簽發之情形，然其就此並未能提出相關
        之證據以實其詞，其此點所辯，僅屬空口，無可採信；
        又原告於本院開庭時，固曾陳稱曾向被告表示願分期償
        還該筆債務之意等語，然其後就此復進一步主張當時係
        被告前去其父工廠討債，其為能順利出貨始敷衍被告等
        語，並隨即以書狀主張受被告脅迫為由，撤銷上開意思
        表示，而被告於本院94年4月12日開庭時，亦明確坦稱
        當時有阻撓原告出貨之情形，原告表示先讓其出貨再談
        等語，顯係自認確有以阻撓原告出貨來逼迫原告之事實
        ，是縱原告固曾於事後表示願分期清償該筆債務，然此
        亦係在被告之脅迫下所為，原告自得依民法第92條及第
        93條之規定，行使撤銷意思表示之權利，則上開代為清
        償之意思表示既已撤銷，自無從認定原告有事後承認之
        情形，故被告主張原告已事後承認之辯解，亦無可採。
  （三）按在票據上簽名者，依票上所載文義負責，票據法第5
        條第1項固有明文，惟盜用他人印章為發票行為，即屬
        票據之偽造。被盜用印章者，因非其在票據上簽名為發
        票行為，自不負發票人之責任，此項絕對的抗辯事由，
        得以對抗一切執票人，此最高法院著有51年度臺上字第
        3309號判例意旨可供參照。查系爭本票共同簽發人欄處
        「丙○○」之簽名及指印，均係由訴外人丁○○所偽造
        ，並非原告所簽發，揆諸首揭說明，原告自不負發票人
        之責任，是以原告請求確認被告所持有如主文欄第1項
        所示本票、就其為共同簽發人部分之本票債權不存在，
        於法有據，自應准許。
五、訴訟費用負擔之依據：民事訴訟法第78條。
中　　華　　民　　國　　94　　年　　10　　月　　18　　日
                  民事第一庭    法　官　葛永輝
以上正本係照原本作成。
如對判決上訴，應於判決送達後20日內向本院提出上訴狀。
中　　華　　民　　國　　94　　年　　10　　月　　18　　日
                      　　　    書記官　田慧賢
